最高法院刑事判決　　　　　　　　　　　　　　　八十八年度台上字第五○四六號
　　上　訴　人　甲○○
右上訴人因違反山坡地保育利用條例案件，不服台灣高等法院花蓮分院中華民國八十
六年八月五日第二審判決（八十六年度上訴字第二四○號，起訴案號：台灣花蓮地方
法院檢察署八十五年度偵字第四○九一號），提起上訴，本院判決如左：
    主  文
原判決撤銷，發回台灣高等法院花蓮分院。
    理  由
本件原判決認定上訴人甲○○明知坐落花蓮縣鳳林鎮○○段三○六、三一八、三一九
號等三筆土地係屬公有山坡地，竟未經主管機關許可，擅自於民國八十五年十一月五
日，僱用不知情之沈月田、沈增吉、范光東、徐松賢等人在該山坡地上剷除草木而濫
墾，種植桃花烏心木及檳榔樹等作物詳如原判決附圖所示等情，因而維持第一審論處
上訴人在公有山坡地內擅自墾殖罪刑之判決，駁回上訴人在第二審之上訴，固非無見
。
惟查：修正前山坡地保育利用條例第三十四條第一項之罪，以「在公有或他人山坡地
內擅自墾殖或設置工作物」為要件，該條項之規定，雖重在山坡地之保育、利用，但
亦含有竊佔罪之罪質，以未經土地所有權人同意，擅自墾殖或設置工作物為必要。故
如屬土地所有權人本人，或經土地所有權人之同意，或對該山坡地有正當使用權源之
人，縱其之經營或使用該山坡地，並未依主管機關規定之期限及標準實施水土保持處
理與維護，惟亦要屬是否違反修正前條例第十二條第一項之規定，應否依同條例第三
十五條第一項第一款之規定處以罰鍰之範疇，與第三十四條第一項之犯罪構成要件，
尚屬有間。本件上訴人一再主張其於八十四年六月間曾自郭王華、余正雄、郭志誠、
郭根勇等人受讓坐落花蓮縣鳳林鎮○○段三一八、三一九號等二筆土地之耕作權等語
（偵查卷第五頁反面、第一審卷第十頁、原審卷第三十四頁），並提出讓渡契約書一
紙為證（第一審卷第三十二頁），是否屬實，關涉上訴人對上開二筆土地是否有正當
之使用權﹖其此部分所為，是否應成立修正前山坡地保育利用條例第三十四條第一項
之罪﹖抑僅違背同條例第十二條第一項、第三十五條第一項第一款之規定，而應處以
罰鍰﹖自應詳予查明，原審未詳究明白，率以「被告（上訴人）縱係自他人讓渡上開
土地之使用權，然系爭土地既屬公有山坡地，被告竟未經主管機關許可，擅自墾殖」
，認「仍無解於違反山坡地保育利用條例罪責之成立」云云（原判決第一頁反面第十
三行至第十五行）。另依卷內資料，上訴人固不否認有於上開山坡地內種植桃花烏心
木之事實，但堅決否認有種植檳榔之情事（第一審卷第十頁、第六十六頁、原審卷第
二十七頁反面），證人徐東鎮亦證稱：「有（到現場看過），是依檢察官指示去測量
，現場有檳榔及桃花（烏）心木，八十五年初經過那裡時即有看到檳榔樹，和檢察官
去測量時（檳榔樹）約有一百公分高，比我第一次去看時長高許多……。」等語（第
一審卷第六十六頁正、反面）。如果無訛，則上開三筆山坡地內之檳榔樹是否亦為上
訴人於八十五年十一月五日所栽種，亦非無疑，實情究何﹖原審亦未深入詳予查明，
細心勾稽，遽認該檳榔樹亦為上訴人所種植，自嫌速斷而不足以昭折服，上訴意旨指
摘原判決違法，非無理由，認應發回更審，期臻翔適。又上訴人行為後，山坡地保育
利用條例業經於八十七年一月七日修正公布，有關在公有或他人山坡地內擅自墾殖、
占用或開發之法定本刑並經提高，更審時應注意其比較適用，併予明。
據上論結，應依刑事訴訟法第三百九十七條、第四百零一條，判決如主文。
中      華      民      國    八十八    年      九      月      九      日
                              最高法院刑事第二庭
                                  審判長法官  莊  來  成
                                        法官  呂  潮  澤
                                        法官  謝  俊  雄
                                        法官  白  文  漳
                                        法官  蘇  振  堂
      右正本證明與原本無異
                                              書  記  官
中      華      民      國    八十八    年      九      月     十五     日
